臺灣高等法院民事判決　　　　　　　　 99年度家上字第301號
上　訴　人　鄒家瑞　
訴訟代理人　李岳明律師
被　上訴人　黃于芸原名張郁玉.
訴訟代理人　宋重和律師
複　代理人　黃志傑律師
　　　　　　王鉉智　
上列當事人間離婚事件，上訴人對於中華民國99年8月31日臺灣
臺北地方法院98年度婚字第154號第一審判決提起上訴，本院於
100年10月11日言詞辯論終結，判決如下： 
    主  文
上訴駁回。
第二審訴訟費用由上訴人負擔。
    事實及理由
一、被上訴人主張：兩造於民國84年5月7日結婚，婚後共同創業
    成立悠閒旅行社企業有限公司(下稱悠閒公司)，由被上訴人
    擔任董事長，上訴人擔任總經理。詎上訴人竟沈迷線上遊戲
    ，將公司及家事全推給被上訴人，經常玩到很晚不睡，並任
    線上電玩會員任意進出公司，使用公司電腦作為遊戲機，令
    被上訴人極難管理員工，屢勸不聽，兩造遂時有爭吵，婚姻
    漸生破綻。93年8月11日被上訴人因母親中風過世哀傷逾恆
    ，加以被上訴人父親於同年11月間迎娶小其20歲之大陸新娘
    ，令被上訴人身心煎熬，嗣經發現罹患子宮頸癌而接受切除
    手術。95年初，被上訴人陸續收到假扣押命令，名下所有財
    產全遭查封，金額高達新台幣(下同）2,690萬元，嗣查知竟
    是被上訴人父親擅自填寫空白本票所致，令被上訴人不勝駭
    異，被上訴人被迫需與父親對簿公堂，心理承受莫大壓力，
    幾乎崩潰，而上訴人依然日日沈溺線上遊戲，終日遊手好閒
    ，未予被上訴人支持，更加劇被上訴人痛苦。兩造生活作息
    方式大不相同，早已漸行漸遠，上訴人又於96年11月23日凌
    晨進入公司與被上訴人爭吵，並發生肢體衝突，上訴人復自
    公司置物櫃內拿出長約25公分水果刀向被上訴人揮舞，劃破
    公司電腦螢幕並砸毀電腦，又持小刀故意作狀劃破手腕自殘
    恐嚇被上訴人，此舉令被上訴人感到相當驚恐，乃於當日搬
    離住所，然上訴人發狂狀態猶歷歷在目，令被上訴人經常自
    睡夢中驚醒，腦海中浮現的都是上訴人猙獰吼哮面孔而無法
    入眠，上訴人之暴行，已對被上訴人造成難以抹滅的傷害，
    被上訴人為此接受心理諮商治療迄今。而上訴人於被上訴人
    離家後，除向同業散佈被上訴人外遇離家之謠言外，更於97
    年5月18日寄發電子郵件給被上訴人，不實指摘被上訴人外
    遇，甚至在雙方親生女兒面前對友人王芷青宣稱上情，長期
    灌輸稚女對被上訴人產生敵意，並要求離婚及清算財產。使
    被上訴人受有精神上痛苦。另上訴人擅自處分被上訴人出資
    並借名登記在上訴人名下台北市中山區○○○路○段171號8
    樓之3房地（下稱系爭房地），雙方為此對簿公堂，夫妻信
    賴關係早已蕩然無存，兩造婚姻已經發生破綻，而無任何修
    補回復之望，爰依民法第1052條第2項規定：請准兩造離婚
    。原審判決被上訴人勝訴。上訴人聲明不服提起上訴。就上
    訴人之上訴，答辯聲明：上訴駁回。
二、上訴人則以：兩造婚後生活尚稱幸福美滿，惟被上訴人於3
    年多前因與其父親間之財產訴訟承受過多壓力，導致行事風
    格及脾氣產生急遽變化，並因而罹患憂鬱症，更於96年11月
    無故離家拋夫棄女，但上訴人深愛被上訴人，一肩挑起家事
    及公事，希望被上訴人早日康復返家。然被上訴人有所誤解
    ，不明上訴人用心良苦，又不按時服藥，致憂鬱症狀未見改
    善。又上訴人擔任公司之總經理，僅於剛開始支領薪資每月
    5,000元，其後即未支薪，但仍不定時進公司協助處理事務
    ，並無沈迷線上遊戲情事。另上訴人雖曾誤會被上訴人外遇
    ，乃上訴人無法理解被上訴人何以忍心將女兒拋下，以離家
    之方式逃避問題，而在一時氣憤下，以電子郵件反映，惟無
    法僅因上訴人偶然之情緒並表現於文字上之抒發，即認上訴
    人並無與被上訴人維持婚姻之意願。又上訴人從未對被上訴
    人使用暴力，對於曾經一時發怒摔壞電腦等事深感懊悔，已
    提出說明並致歉，否則依兩造當時相處之情況，何以被上訴
    人未向法院聲請保護令，且上訴人自被上訴人離家後，盡心
    盡力照顧女兒，讓被上訴人無後顧之憂，兩造雖已分居逾二
    年，惟此情並非上訴人所造成，況上訴人從未拒絕與被上訴
    人同居共同生活，甚至上訴人願意給予被上訴人最大之空間
    。再者，兩造婚後置產均直接登記於兩造名下，上訴人出售
    自己名下系爭房地以維持生計，並無涉及任何不法情事。兩
    造婚姻發生破綻，實係導因於被上訴人與其父親間之訴訟，
    故不能將全部責任完全歸諸並轉嫁由上訴人承擔，相信於該
    訴訟全部終結後，被上訴人壓力減輕之餘，兩造關係即可望
    好轉，婚姻破綻非無修復可能等語，資為抗辯。上訴聲明：
    原判決廢棄。被上訴人在第一審之訴駁回。
三、查，被上訴人主張兩造於84年5月7日結婚，其婚姻關係仍存
    續中，有被上訴人提出戶籍謄本附卷可稽（見原審卷第10頁
    至第11頁)，堪予採信。
四、按夫妻間有民法第1052條第1項以外之重大事由，難以維持
    婚姻者，夫妻之一方得請求離婚，同法條第2項定有明文。
    且民法親屬編於74年修正後，於第1052增列第2項離婚事由
    之概括規定，其目的在使夫妻請求裁判離婚之事由較富彈性
    。是夫妻間發生足使婚姻難以維持之重大事由者，雖不符合
    該條第1項所列各款情形，亦無不准依該法條第2項訴請離婚
    。又婚姻關係以夫妻之共同生活為目的，配偶應互相協力保
    持其共同生活之圓滿、安全及幸福，因而夫妻應相互尊重以
    增進情感和諧及誠摯之相處，此為維持婚姻之基礎，若此基
    礎不復存在，致夫妻無法共同生活，無復合可能者，即應認
    有難以維持婚姻之重大事由存在。復按民法第1052條第2項
    但書規定難以維持婚姻之重大事由應由夫妻之一方負責者，
    僅他方得請求離婚，係為公允而設，故難以維持婚姻之重大
    事由，夫妻雙方均須負責時，應比較衡量雙方之有責程度，
    僅責任較輕之一方，得向責任較重之他方請求離婚，或有責
    程度相同時，雙方均得請求離婚，始符公平（最高法院90年
    度台上字第1639號判決意旨參照）。本件被上訴人主張兩造
    間之婚姻有前揭情事而難以維持等語，經查：
  (一)被上訴人主張上訴人於96年11月23日凌晨在兩造在共同創業
    之悠閒公司發生爭執，上訴人持水果刀向被上訴人揮舞，砸
    破電腦螢幕，又持刀劃破自己手腕自殘，驚嚇被上訴人，令
    被上訴人持續接受心理諮商治療，經評估：「案主（按係指
    被上訴人，下同）自訴長期對婚姻關係感到不滿，因為無法
    與案夫有效溝通故只能以消極、退讓的態度處理夫妻之間的
    生活、金錢、價值衝突與性格差異。過去案主讓自己全心投
    入工作來平衡內心對婚姻關係的失落感，此次遭遇重大事件
    後讓其感受到婚姻無意義與案夫的無能與自私自利，因而想
    要離婚，但卻遭遇案夫的非理性暴力攻擊與言語詆毀破壞名
    譽」等，究其成因：「案主與案夫兩人性格差異大（反應在
    案女的教養態度差異上尤為明顯，這讓案主無法忍受與認同
    ），兩人都堅持自己的生活方式沒有交集，經濟平穩順利時
    尚可和平生活，當有重大危機事件時便凸顯感情不睦的潛在
    問題，案主感受到金錢與情緒上被雙重剝奪的憤怒情緒，因
    而加速了案主訴請離婚決心」等語，有被上訴人提出家庭暴
    力與兒少保護案件調查紀錄(通報)表、家庭暴力暨性侵害防
    治中心寄給被上訴人之電子郵件數封在卷可稽（見調字卷原
    證5、6），並有臺北市家庭暴力暨性侵害防治中心99年6月2
    日北市家防成字第09930417600號函附轉介心理輔導評估總
    報告在卷可考（見原審卷第147頁至第148頁），即上訴人亦
    自陳其於斯時有摔電腦、拿刀傷害自己等語（見原審卷第4
    頁反面、本院卷第21頁)。是上訴人抗辯被上訴人自96年7月
    因與原生家庭間互動不良，出現憂鬱症後，而無故離家等，
    被上訴人固有不是，惟上訴人正值被上訴人情緒低落時，如
    有意挽回夫妻感情、婚姻，本應以最大耐心、愛心，給予被
    上訴人心理上安慰、支持，平息被上訴人不穩情緒，期待被
    上訴人返家團聚。詎上訴人竟以前揭激烈方式在辦公室與被
    上訴人發生爭執，令被上訴人心生畏懼，本已不穩之情緒更
    加低落，對人際關係及家庭益加退縮，因而尋求心理諮商，
    加速惡化兩造感情不睦、婚姻之破綻。
  (二)又被上訴人主張上訴人於被上訴人離家後，對外宣稱被上訴
    人有外遇，有被上訴人提出上訴人於97年5月18日所發電子
    郵件、與訴外人張玉儀MSN線上對話紀錄為證(見調字卷原證
    8至原證9）。核上訴人發給予被上訴人電子郵件記載：「張
    小姐……有多少人告訴我，妳搬到外面住，不排除會有男人
    ，我都一笑置之，萬萬沒想到怎會成真，這對我和好來說情
    何以堪，……我嚴肅的正式告知妳，……3.離婚協議裡，須
    包含妳我之間動產和不動產的清算，女兒的扶養問題……『
    相信我，既然妳先無情義，休怪我做基本保護措施，相信妳
    一定不願將事情搞得烏煙瘴氣，拖泥帶水，讓事情變的難以
    收拾，就讓彼此都盡速解決問題，重新各自生活，我也好重
    新找個伴，……」等語，而上訴人亦自陳：「我朋友發現原
    告在路上與男生狀似親密，我打給原告，她也承認有這個人
    ，但因那個男生的老婆說老公都在旁邊，所以我後來一直道
    歉，後來我也沒講了」（見原審卷第4頁反面)，且兩造之女
    鄒孟璇亦證稱：上訴人於被上訴人離家後，曾在伊面前向訴
    外人王芷青說過被上訴人外面可能有男朋友等情（見原審卷
    第66頁至第68頁）。是上訴人在被上訴人離家後，未思挽回
    雙方夫妻情義，反而懷疑被上訴人對婚姻不忠，而不信任被
    上訴人，甚至對兩造所生女兒宣稱被上訴人可能有男朋友之
    面象，破壞被上訴人名譽，甚且以「張小姐」稱呼被上訴人
    ，顯已喪失維持婚姻意願，致此兩造感情益加疏離、情份不
    在，上訴人自難辭其咎。
  (三)再者，上訴人於被上訴人離家後，竟於97年6月23日向台北
    市中山地政事務為不實之切結，明知借名登記在上訴人名下
    之系爭房地所有權狀係由被上訴人保管並未遺失，乃向該機
    關謊稱遺失，經重新核發權狀後，將系爭房地出售予訴外人
    朱玉雙。上訴人因前揭涉嫌明知為不實之事項，而使公務員
    登載於職務上所掌之公文書，經原法院刑事庭以99年度易字
    第2496號判決上訴人有期徒刑月，復經本院以100年度上
    易字第1061號判決上訴駁回確定。另上訴人因未告知被上訴
    人出售系爭房地予朱玉雙事，經被上訴人提起先位之訴請求
    朱玉雙將系爭房地所有權移轉登記塗銷。上訴人應將系爭房
    地之所有權移轉登記予被上訴人。備位之訴請求上訴人給付
    被上訴人885萬4,130元本息，經原法院以99年度重訴字第18
    9號判決上訴人應給付被上訴人600萬元本息，駁回被上訴人
    其餘之訴，嗣經被上訴人就其敗訴部分聲明不服提起上訴後
    於100年8月10日撤回而告確定，有被上訴人提出88年9月14
    日不動產買賣契約書、貸款餘額證明書、原法院99年度易字
    第2496號刑事判決、本院100年度上易字第1061號刑事判決
    、原法院99年度重訴字第189號判決書、撤回上訴狀附卷可
    憑（見原審卷第35頁至第38頁、第44頁、本院卷第113頁至
    第122頁）。上訴人抗辯稱其有權處分系爭房地云云，不足
    為採。是被上訴人於婚姻關係存續中，不顧夫妻情份對上訴
    人提起刑事告訴、民事訴訟，固有失慮之處，惟上訴人欲出
    售借名登記其名下系爭房地，理應事先知會被上訴人，詎上
    訴人竟未知會、未得被上訴人同意下，擅自處分系爭不動產
    ，致令夫妻互信基礎不在、情義盡失而對簿公堂，甚且兩造
    在訴訟進行中，相互攻詰，未見雙方態度和緩，雙方已無從
    誠摯相處，維持婚姻之互信、互愛、互諒之基礎蕩然無存，
    雙方已無復合可能。上訴人抗辯稱造成雙方感情不睦之訴訟
    已終結，壓力減輕之餘，雙方感情可望好轉云云，殊無足取
    。
  (四)綜上，被上訴人起因與原生家庭間之訴訟關係，雖因此導致
    情緒低落、憂鬱，被上訴人因而離家，固有不是，惟上訴人
    竟於被上訴人離家後，不思如何撫平被上訴人情緒，給予被
    上訴人精神上鼓勵與支持，以挽回婚姻、家庭，反而製造爭
    執，增加兩造間對立氛圍，並對外散佈被上訴人對婚姻不忠
    訊息，造成被上訴人情緒更加不穩，對人際、家庭感情疏離
    ，因而不能諒解上訴人擅自處分系爭不動產，不惜興訟，兩
    造間自分居後迄今，相互協力保持其共同生活之圓滿、安全
    及幸福感不在，夫妻間之互信、互愛、互諒之基礎，亦因訴
    訟時之相互攻詰而不復存在，無復合可能，兩造間有前揭難
    以維持婚姻之重大事由存在，本院認可歸責於雙方當事人，
    且其有責程度相同，揆諸前揭說明，被上訴人請求與上訴人
    離婚，應予准許。
五、綜上所述，被上訴人主張兩造婚姻已出現重大破綻而難以維
    持，應可採信。從而，被上訴人依民法第1052條第2項規定
    請求判決離婚，應予准許。原審判決准被上訴人與上訴人離
    婚，即無不合，上訴人猶執陳詞，指摘原判決不當，請求廢
    棄，為無理由，應予駁回。
六、本件事證已明，兩造其餘攻擊防禦方法，核與本件之結論，
    不生影響，爰不一一贅述，附此敘明。 
七、據上論結，本件上訴為無理由，依民事訴訟法第449條第1項
    、第78條，判決如主文。
中    華    民    國   100    年    10    月    25    日
                    民事第八庭
                        審判長法  官  許正順
                              法  官  鄭威莉
                              法  官  蘇芹英
正本係照原本作成。
如不服本判決，應於收受送達後20日內向本院提出上訴書狀，其
未表明上訴理由者，應於提出上訴後20日內向本院補提理由書狀
（均須按他造當事人之人數附繕本）上訴時應提出委任律師或具
有律師資格之人之委任狀；委任有律師資格者，另應附具律師資
格證書及釋明委任人與受任人有民事訴訟法第466條之1第1項但
書或第2項（詳附註）所定關係之釋明文書影本。如委任律師提
起上訴者，應一併繳納上訴審裁判費。
中    華    民    國   100    年    10    月    26    日
                              書記官  陳韋杉
附註：
民事訴訟法第466條之1（第1項、第2項）：
對於第二審判決上訴，上訴人應委任律師為訴訟代理人。但上訴
人或其他法定代理人具有律師資格者，不在此限。
上訴人之配偶、三親等內之血親、二親等內之姻親，或上訴人為
法人、中央或地方機關時，其所屬專任人員具有律師資格並經法
院認為適當者，亦得為第三審訴訟代理人。